臺灣高等法院民事判決
109年度建上易字第6號
上  訴  人  吳進榮即廣耀土木包工業
訴訟代理人  吳鄭羽  
被  上訴人  高松營造有限公司
法定代理人  楊玉春  
訴訟代理人  范綱祥律師
複  代理人  劉宗源律師
            
上列當事人間請求給付承攬報酬事件，上訴人對於中華民國108
年12月23日臺灣桃園地方法院108年度建字第47號第一審判決提
起上訴，本院於110年10月5日言詞辯論終結，判決如下：
    主      文
上訴駁回。
第二審訴訟費用由上訴人負擔。
    事實及理由
一、上訴人主張：被上訴人於民國106年12月15日向臺灣桃園農
    田水利會（下稱桃園水利會）承攬草漯工作區各種水路維護
    工程（第三工區），並簽訂工程契約書（下稱草漯水路工程
    契約）。嗣被上訴人之實際兼工地負責人戴俊華（下稱戴俊
    華）於107年3月間與伊口頭約定，將上開草漯水路工程中之
    3條水溝6A、6B、6C（下稱系爭工程）轉包予伊，承攬報酬
    以系爭工程占全部草漯水路工程之比例，再依草漯水路工程
    契約之報酬計算，計新臺幣（下同）77萬1,564元。縱認戴
    俊華無代理被上訴人訂立承攬契約權限，被上訴人亦應負表
    見代理之本人責任。詎伊於107年間完成系爭工程後，被上
    訴人竟不付款，爰依民法第490條第1項、第169條本文規定
    ，請求被上訴人如數給付上開工程款（原審為上訴人全部敗
    訴判決，上訴人聲明不服，提起上訴）。其上訴聲明：㈠原
    判決廢棄。㈡被上訴人應給付伊77萬1,564元，及自起訴狀繕
    本送達之翌日起至清償日止，按年息5％計算之利息。
二、被上訴人則以：否認兩造成立承攬契約。伊從未授權戴俊華
    以伊名義與上訴人訂立承攬契約，亦無知悉截俊華表示為其
    代理人而不為反對之表示。另戴俊華成立訴外人福曜工程有
    限公司（下稱福曜公司），福曜公司為伊長期合作之下包廠
    商。系爭草漯水路工程係由福曜公司向伊承包施作，伊已於
    107年10月1日匯140萬元工程款予福曜公司。伊發包對象係
    福曜公司，自無替戴俊華或福曜公司給付其下包廠商工程款
    之義務等語，資為抗辯。其答辯聲明：上訴駁回。
三、兩造對被上訴人於106年12月15日與桃園水利會簽訂草漯水
    路工程契約，承攬系爭草漯水路工程，及系爭工程由上訴人
    所施作完成之事實，並不爭執，復有草漯水路工程契約中之
    工程估價單6紙、內面工斷面圖5紙、系草漯水路工程契約書
    、草漯水路工程數量表、修正施工預算明細表、施工照片5
    張可參（原審卷15至39頁、41至45頁、49至55頁、301至332
    頁），堪信為真實。
四、本件訴訟爭點為：㈠兩造間就系爭工程是否成立承攬契約？㈡
    被上訴人是否依民法第169條本文表見代理規定，而負本人
    之責任？茲析述如下：
  ㈠按當事人主張有利於己之事實者，就其事實有舉證之責任，
    民事訴訟法第277條前段定有明文。另按請求履行債務之訴
    ，除被告自認原告所主張債權發生原因之事實外，應先由原
    告就其主張此項事實，負舉證之責任，必須證明其為真實後
    ，被告於其抗辯事實，始應負證明之責任，此為舉證責任分
    配原則，最高法院43年台上字第377號判例意旨可參。又按
    由自己之行為表示以代理權授與他人，或知他人表示為其代
    理人而不為反對之表示者，對於第三人應負授權人之責任。
    但第三人明知其無代理權或可得而知者，不在此限，民法第
    169條定有明文。上訴人主張戴俊華代理被上訴人與伊成立
    承攬契約，及被上訴人應就戴俊華之行為負表見代理之本人
    責任等語，均為被上訴人所否認。則依前揭舉證責任分配原
    則，應由上訴人舉證證明兩造間成立承攬契約，及被上訴人
    有以行為表示將代理權授與戴俊華或知悉戴俊華為其代理人
    而不為反對表示之事實，倘上訴人未能證明，其提起本件訴
    訟，即無理由。
　㈡上訴人主張戴俊華於107年3月間口頭約定將系爭工程轉包予
    伊，戴俊華為被上訴人之大股東，有代理被上訴人締約權限
    ，兩造已成立承攬契約。退步言，被上訴人依民法第169條
    表見代理規定亦應負本人責任等語，雖提出被上訴人之代表
    人與戴俊華參加團體旅遊之照片、戴俊華之名片、戴俊華以
    被上訴人代理人名義與訴外人得意碾米廠簽訂之工程合約書
    、工程告示牌、訴外人慶皇水泥股份有限公司（下稱慶皇公
    司）將伊施作系爭工程所購買之水泥發票開立予被上訴人之
    備忘錄、請款通知單、臉書通訊紀錄、桃園水利會大崙工作
    區給排水路改善工程（第二工區）工程告示牌照片、其他工
    程之工地講習照片為證（原審卷161至173頁、261至269頁）
    。然查：
　⒈被上訴人為有限公司，其代表人係楊玉春，自90年4月9日起
    迄今之股東、持股變動詳如附表所示，業經本院調閱被上訴
    人之公司登記卷查明屬實。戴俊華係於103年12月10日成為
    被上訴人之股東，出資額105萬元，再於105年3月18日受讓
    原股東張素娥之95萬元股份，出資額變成200萬元，嗣於107
    年10月31日增資60萬元，其出資額因增資而變成260萬元，
    雖多於出資額100萬元之楊玉春，然被上訴人自90年間成立
    後，迄今逾20年，其代表人均為楊玉春，不因股東人數及持
    股變動而更替。參以被上訴人之公司章程第6條明定：「本
    公司置董事一人，執行業務並代表本公司。」（附公司登記
    卷內），此之董事指楊玉春，戴俊華僅具一般股東身分，依
    公司章程並無執行業務及代表被上訴人之權限。又公司代表
    人屬公開可查詢資料，任何人均可自經濟部商業司「商工登
    記公示資料查詢服務」網站查知公司代表人姓名，上開網站
    亦顯示被上訴人之代表人及董事均為楊玉春（原審卷110、1
    12頁、本院卷193頁），均難認載俊華有權代表被上訴人訂
    立契約。是其主張戴俊華為被上訴人之大股東，有權代表被
    上訴人締約等語，殊非可採。
　⒉被上訴人抗辯：福曜公司為戴俊華所成立，為伊長期配合之
    下包廠商，系爭草漯水路工程係由下包福曜公司承包，伊已
    於107年10月1日匯款140萬元予福曜公司，工程款已給付完
    畢等語，已提出福曜公司之經濟部商業司商工登記公示資料
    查詢服務、臺灣土地銀行107年10月1日匯款申請書為證（原
    審卷107頁、113頁），是被上訴人辯稱已匯款140萬元予福
    曜公司一節，堪予採信。
　⒊檢視上訴人所提出之團體旅遊照片，該照片係被上訴人之代
    表人楊玉春、戴俊華及吳進榮於103年6月21日至中國福建旅
    遊時，與其他同行遊客一同拍照（原審卷161頁），及上開
    三人於106年11月4、5日至臺中市谷關旅遊時與其他同行遊
    客一同拍照（原審卷163頁）均屬於一般社交活動，實難執
    以證明戴俊華於系爭工程有表見代理之行為。又戴俊華名片
    上雖印製被上訴人之公司名稱，然無記載戴俊華在被上訴人
    之職稱，況此名片既為戴俊華個人所印製使用，即與被上訴
    人無關，自不得據此認定被上訴人知悉戴俊華對外持該名片
    表示為其代理人而有不為反對表示之情形。是上開照片及名
    片均無從為對上訴人有利之認定。
　⒋依戴俊華以被上訴人代理人名義與訴外人得意碾米廠簽訂之
    工程合約書與工程告示牌上之記載（原審卷167至169頁）可
    知，此工程合約書之訂約日期為107年4月13日，施工期間自
    107年5月26日起至107年11月26日止，均在上訴人主張其於1
    07年3月間承攬系爭工程之後，尚難執以推論戴俊華自107年
    3月間即獲得被上訴人之授權，而得與上訴人系爭締結契約
    。
　⒌上訴人主張第三人慶皇公司將伊施作系爭工程所購買之水泥
    發票開立予被上訴人，足證兩造間成立承攬契約等語，固提
    出手寫便條及統一發票為證（原審卷171至173頁）。然上開
    水泥係上訴人購買，慶皇公司係應上訴人之要求而開立以被
    上訴人為買受人名義之統一發票，此有慶皇公司手寫便條：
    「To：廣耀，發票開高松，已轉交高松，From：慶皇」足憑
    （原審卷171頁），並無證據證明係被上訴人直接要求上訴
    人或慶皇公司提供上開統一發票，以憑申報稅賦。又縱認被
    上訴人將上開統一發票作為進貨憑證，以申報稅賦，亦係違
    反相關稅捐之法令，尚難僅憑被上訴人申報上開統一發票，
    即推論兩造間就系爭工程成立承攬契約，或被上訴人知悉戴
    俊華表示為其代理人而不為反對之意思。
　⒍上訴人提出之通訊截圖紀錄（原審卷261至265頁）均為戴俊
    華與本件訴訟無關之第三人間通訊內容；另桃園水利會大崙
    工作區給排水路改善工程（第二工區）工程之告示牌與其他
    工程之工地講習照片（原審卷267至269頁），僅記載戴俊華
    為工地負責人，與本件工程即第三工區無涉。 
　⒎證人許元盛（即桃園水利會工友）結證稱：伊係草漯水路工
    程之工地監工，此工程承攬者為被告（即被上訴人，下同）
    ，工地負責人為以前叫戴峻文，現在叫戴什麼華的人。伊不
    知道被告有無將工程轉包予其他人，但桃園水利會規定不能
    轉包。戴什麼華的沒有對伊自稱是被告負責人，但被告標到
    的工程都是他來工地現場看。系爭工程是原告（即上訴人，
    下同）施作，伊見過在法庭上之被告法定代理人，也一起吃
    過飯，伊知道她是被告公司法定代理人，並不知道戴什麼華
    有自己開公司，也不知道他是不是被告的下包等語（原審卷
    210至212頁），是依證人許元盛所述，並不能證明戴俊華有
    對外表示其係被上訴人負責人或代理人。
　⒏證人葉又齊（即桃園水利會管理員）證稱：伊認識戴俊華，
    伊有監工被告（即被上訴人，下同）其他工程，全部都跟戴
    俊華接觸，戴俊華沒有說他是被告的老闆、負責人、法定代
    理人，但在伊的認知他就是老闆，大小事都是他處理。伊知
    道楊玉春是被告負責人，不清楚被告承包本件工程是否有轉
    包。伊有看過戴俊華拿被告公司大小章來水利會簽相關文件
    ，比方說已完工要計價時。水利會沒有規定送施工計畫書或
    估驗文件需要法定代理人親送等語（原審卷214至216頁），
    亦僅係證人葉又齊個人主觀認知戴俊華為被上訴人之代表人
    ，惟該名證人非系爭草漯水路工程之監工，對系爭工程有無
    轉包予他人等細節均不清楚，是上開證言仍難以認定戴俊華
    對外有以被上訴人代表人之身分自居，或證明被上訴人知悉
    其對外為代理人而不為反對之表示。
　⒐證人即訴外人鏵昌機械工業有限公司（下稱鏵昌公司）負責
    人簡志宏證稱：廠商標到水利會工程需要用的水門一般都會
    向伊購買，被告（指被上訴人，下同）也一樣，前幾年是楊
    玉春出面跟伊買，這3、4年來都是戴俊華，伊發票都開給被
    告，但這2、3年都欠伊錢沒付。因想說是好朋友，看他們能
    否度過難關。戴俊華就是代表被告，戴俊華叫過3次貨都沒
    付款。楊玉春叫貨時有付款，伊以為戴俊華是負責人，並不
    知道楊玉春在被告公司之職稱。伊未確認被告負責人是誰等
    語（原審卷217至219頁），由上開證言僅證明戴俊華有向鏵
    昌公司購買水門，及以被上訴人為買受人開立統一發票。然
    購買水門一事，本無庸公司之代表人親自出面為之，故縱使
    證人個人主觀認為戴俊華為被上訴人之代表人，仍不足證明
    被上訴人知悉戴俊華為其代理人而不為反對之意思。
　⒑檢視桃園水利會於109年9月17日以桃農水工字第1090054032
    號函檢送其於106年度發包「草漯工作區各種水路維護工程
    （第三工區）」之工程請款單、工程估驗詳細表等資料（本
    院卷95至125頁），均未見有戴俊華擔任被上訴人代表人或
    代理人之相關記載，不足以證明戴俊華有表見代理行為。
　⒒被上訴人於107年6月8日以工程請款單請求桃園水利會付款27
    8萬5,000元，並於107年6月17日開立統一發票予桃園水利會
    ，桃園水利會乃於107年6月25日匯款予被上訴人，有工程請
    款單、統一發票、桃園水利會匯出匯款明細為證（本院卷99
    頁、113頁）。上訴人質疑被上訴人下列⑴至⑸資金流向：⑴於
    107年6月26日匯款265萬元、⑵同日匯款37萬元、⑶同日匯款2
    8萬500元匯款（以上參本院卷222頁）、⑷於107年9月18日現
    金提領7萬元、⑸同日匯款37萬7,300元（以上見本院卷223頁
    ）及⑹福曜公司於107年9月20日轉帳38萬5,000元之資金流向
    （本院卷207頁）。經查：上開⑴之部分係匯款至訴外人張正
    孟（即楊玉春之夫）帳戶內、⑵之部分係存入桃園水利會帳
    戶內、⑶之部分由被上訴人提領現金，此有臺灣土地銀行楊
    梅分行110年2月3日楊梅字第1100000287號函附存摺類取款
    、存款憑條為證（本院卷287至297頁）；⑷之部分由被上訴
    人提領現金、⑸之部分係匯款至訴外人張正孟帳戶內，亦有
    臺灣土地銀行桃園分行109年12月28日桃園字第1090005360
    號函附存摺類取款憑條為證（本院卷253至258頁）；⑹之部
    分係福曜公司轉帳至自己所有另一金融機構帳戶內，有上海
    商業儲蓄銀行台北票據匯款處理中心109年12月21日上票字
    第1090030291號函附帳戶交易明細查詢、109年12月30日上
    票字第1090030844號函足稽（本院卷245至247頁、259頁)。
    是由上開⑴及⑸二筆大額資金存入楊玉春之夫即張正孟帳戶內
    ，顯見楊玉春對於被上訴人之公司營運仍具經營管理權限，
    若無經營管理權限，上開二筆資金即無可能流入楊玉春之夫
    張正孟之帳戶。至於⑹部分係福曜公司於自己所有帳戶內週
    轉使用，並無法證明福曜公司之資金流向有異常情形。故上
    開證據仍無法為有利於上訴人之認定。             
　⒓上訴人主張楊玉春先於107年6月20日匯款250萬元予福曜公司
    ，嗣被上訴人獲取桃園水利會支付之工程款後，再於107年6
    月26日匯款265萬元予張正孟，戴俊華即福曜公司藉此獲取
    大部分工程款，可見戴俊華係被上訴人之實質負責人及現場
    工地負責人等語（本院卷313頁），然而匯款之原因多端，
    楊玉春於107年6月20日匯款250萬元予福曜公司之行為，無
    法證明與系爭草漯水路工程有關。是僅憑楊玉春於107年6月
    20日匯款250萬元予福曜公司，無法推論戴俊華取得被上訴
    人所承包之草漯水路工程大部分工程款，再進而推論戴俊華
    係被上訴人之實質負責人。
　⒔上訴人主張被上訴人迄今未能說明其下包予戴俊華（即福曜
    公司）之工程範圍及報酬，顯悖於常情，足認戴俊華非被上
    訴人之下包等語（本院卷315頁），惟上訴人既主張被上訴
    人依民法第169條本文規定，應負表見代理之本人責任，依
    前述舉證責任分配原則，應由上訴人舉證證明被上訴人有以
    行為表示將代理權授與戴俊華，或知悉戴俊華為其代理人而
    不為反對表示之事實。上訴人所舉各項證據，均未使上開主
    張使本院達確信之心證，縱使被上訴人之抗辯事實未能證明
    ，仍無法認定上訴人之主張事實為真。是上訴人此之主張，
    殊非可採。
　⒕上訴人主張福曜公司在上海商業儲蓄銀行00000000000000號
    帳戶，自107年1月1日至同年9月30日止之入帳來源僅戴俊華
    、楊玉春及福曜公司自己另一銀行帳戶，且楊玉春於上開期
    間匯款金額高達725萬元（於107年2月12日180萬元、同年4
    月20日115萬元、同年6月20日250萬元、同年7月10日118萬
    元、同年8月10日62萬元），顯見被上訴人當時大部分工程
    款均付予戴俊華，戴俊華為實質負責人，絕非被上訴人之下
    包廠商等語（本院卷317頁）。惟福曜公司由戴俊華成立及
    經營（商工登記公示資料查詢服務見原審卷107頁），則其
    資金出自福曜公司本身或戴俊華，自無違反常情。另福曜公
    司既為被上訴人長期合作之下包廠商，則部分資金由楊玉春
    匯入，亦符常情。況就被上訴人承包之系爭草漯水路工程而
    言，桃園水利會係於107年6月25日匯款278萬5,000元、於同
    年9月18匯款22萬8,500元予被上訴人（該工程變更後總價為
    307萬5,000元，扣除罰款後實付金額為301萬3,500元，工程
    請款單及匯出匯款明細、收入通知單見本院卷99頁、113頁
    、117頁、119頁、123頁），是上訴人指摘楊玉春於107年2
    月12日匯款180萬元、同年4月20日匯款115萬元、同年6月20
    日匯款250萬元（以上計545萬元），其匯款時間點均在被上
    訴人取得桃園水利會上開2筆工程款之前，實難認上開3筆匯
    款與系爭草漯水路工程有關。是上訴人以楊玉春匯款予福曜
    公司，即推論戴俊華係被上訴人之實質負責人，殊非可取。
　㈢從而，由上訴人所提出之各項證據，均無法證明兩造間成立
    承攬契約，及被上訴人有以行為表示將代理權授與戴俊華，
    或知悉戴俊華為其代理人而不為反對表示之事實，其提起本
    件訴訟，為無理由。
五、綜上所述，上訴人依民法第490條第1項、第169條本文規定
    ，請求被上訴人應給付77萬1,564元，及自起訴狀繕本送達
    之翌日起至清償日止，按年息5％計算之利息，非屬正當，不
    應准許。原審所為上訴人敗訴之判決，並駁回其假執行之聲
    請，核無不合。上訴論旨指摘原判決不當，求予廢棄改判，
    為無理由，應駁回其上訴。
六、本件事證已臻明確，兩造其餘之攻擊或防禦方法及所用之證
    據，經本院斟酌後，認為均不足以影響本判決之結果，爰不
    逐一論列；另上訴人聲請調查本院98年度上字第278號判決
    、原審95年度訴字第1150號判決欲證明戴俊華斯時係被上訴
    人之受僱人等語（本院卷449頁），然無論戴俊華於95至98
    年間是否係被上訴人之受僱人，均與十餘年後發生之本件訴
    訟無涉，是上開證據無調查必要，併予敘明。
七、據上論結，本件上訴為無理由，依民事訴訟法第449條第1項
    、第78條，判決如主文。
中　　華　　民　　國　　110 　年　　10 　　月　19　　日
                  工程法庭
                        審判長法  官  傅中樂
                              法  官  管靜怡 
                              法  官  呂淑玲
正本係照原本作成。
不得上訴。
中　　華　　民　　國　　110 　年　　10　　月　　19　　日
  　　　　　　　　　　　　　　書記官  黃雯琪